臺灣高等法院刑事判決
110年度上訴字第2804號
上  訴  人  臺灣基隆地方檢察署檢察官
被      告  許淑芸

上列上訴人因被告違反毒品危害防制條例案件，不服臺灣基隆地
方法院109年度訴字第675號，中華民國110年2月8日第一審判決
（起訴案號：臺灣基隆地方檢察署109年度毒偵字第225號），提
起上訴，本院判決如下：
    主  文
上訴駁回。
    理  由
一、公訴意旨略以：被告甲○○分別基於施用第一級毒品海洛因、
    第二級毒品甲基安非他命之犯意，於民國109年2月5日上午
    某時許，在基隆市○○區○○街00巷00號之居處，先後以將第一
    級毒品海洛因放入菸草內點火吸食燃燒煙霧、將第二級毒品
    甲基安非他命置入玻璃球內燒烤吸食煙霧之方式，施用海洛
    因、甲基安非他命各1次。嗣於109年2月6日17時許，經警持
    搜索票至其上址居處執行搜索，當場扣得海洛因4包（驗餘
    淨重共8.26公克）、玻璃球吸食器1組，並經警徵得其同意
    採尿送驗，結果呈嗎啡、可待因、安非他命、甲基安非他命
    陽性反應。因認被告涉犯毒品危害防制條例第10條第1、2項
    施用第一、二級毒品罪嫌等語。
二、原判決意旨略以：被告前因施用毒品案件，經觀察、勒戒，
    認無繼續施用毒品傾向，於97年7月14日執行完畢釋放；此
    後，被告雖再有多次施用毒品犯行，然均經起訴判處罪刑或
    緩起訴處分（均因未完成戒癮治療，而經撤銷緩起訴處分）
    ，未有再受觀察、勒戒處分等情，有本院被告前案紀錄表在
    卷可查，可見被告係於97年7月14日最近1次觀察、勒戒執行
    完畢後之3年後，始涉犯本案施用第一、二級毒品罪嫌，揆
    諸最高法院109年度台上大字第3826號刑事大法庭裁定意旨
    ，如被告本案成立施用毒品罪，檢察官應依修正後毒品危害
    防制條例第20條第3項規定，向原審聲請觀察、勒戒，惟檢
    察官卻於該條例109年7月15日修正施行後向原審提起公訴，
    其起訴之程序自屬違背規定，爰不經言詞辯論，逕諭知不受
    理之判決等語。
三、上訴意旨略以：　　　　
　㈠按毒品危害防制條例對於進入司法程序之戒癮治療方式，採
    取「觀察、勒戒或強制戒治」及「附命緩起訴」雙軌制，其
    目的在給予施用毒品者戒毒自新機會。「附命緩起訴」確定
    後，倘該戒癮治療尚未完成，而被告於3年內再犯施用第一
    級或第二級毒品者，因其事實上已接受等同「觀察、勒戒」
    處遇，顯見再犯率甚高，原規劃之制度功能已無法發揮成效
    ，自得依毒品危害防制條例第23條第2項規定之相同法理，
    逕行提起公訴，無再依修正後毒品危害防制條例第20條第1
    項重為聲請觀察、勒戒必要。否則若被告心存僥倖，有意避
    險，選擇對其較有利之戒癮治療，如有再犯，又可規避直接
    起訴之規定，自與法律規範目的有悖（最高法院104年度第2
    次刑事庭會議決議意旨參照）。
　㈡查被告前因施用第一、二級毒品案件，經臺灣基隆地方檢察
    署（下稱基隆地檢署）檢察官以108年度毒偵字第1423號為
    附命戒癮治療之緩起訴處分，該案於108年12月19日確定，
    緩起訴期間自108年12月19日起至110年6月18日止，嗣因於
    緩起訴期間，違反刑事訴訟法第253條之2第1項第6、8款之
    應遵守或履行事項，經該署檢察官撤銷緩起訴處分，戒癮治
    療尚未完成等情，有全國刑案資料查註表在卷可佐。然被告
    前既經本署檢察官為「附命戒癮治療之緩起訴處分」確定，
    復於3年內再犯本案施用第一、二級毒品罪，揆諸前揭說明
    ，本案被告施用毒品之行為業無再經觀察、勒戒或強制戒治
    之必要，而應依法訴追。原判決逕為不受理之判決，適用法
    律容有違誤，爰請求撤銷原判決，更為適法判決等語。
四、按「犯第十條之罪者，檢察官應聲請法院裁定，或少年法院
    （地方法院少年法庭）應先裁定，令被告或少年入勒戒處所
    觀察、勒戒，其期間不得逾二月。」、「依前項規定為觀察
    、勒戒或強制戒治執行完畢釋放後，三年後再犯第十條之罪
    者，適用前二項之規定。」；「第20條第1項及第23條第2項
    之程序，於檢察官先依刑事訴訟法第253條之1第1項、第253
    條之2第1項第4款至第6款或第8款規定，為附條件之緩起訴
    處分時，或於少年法院（地方法院少年法庭）認以依少年事
    件處理法程序處理為適當時，不適用之」、「前項緩起訴處
    分，經撤銷者，檢察官應繼續偵查或起訴」、「檢察官依刑
    事訴訟法第253條之2第1項第6款規定為緩起訴處分前，應徵
    詢醫療機構之意見，必要時，並得徵詢其他相關機關（構）
    之意見」，修正後毒品危害防制條例第20條第1項及第3項、
    第24條第1項至第3項分別定有明文；次按109年1月15日修正
    公布、同年7月15日施行之毒品危害防制條例第20條第3項規
    定，犯第10條之罪於觀察、勒戒或強制戒治執行完畢釋放後
    ，3年後再犯第10條之罪者，適用本條前2項之規定。上開所
    謂「3年後再犯」，只要本次再犯（不論修正施行前、後）
    距最近1次觀察、勒戒或強制戒治執行完畢釋放，已逾3年者
    ，即該當之，不因其間有無犯第10條之罪經起訴、判刑或執
    行而受影響（最高法院109年度台上大字第3826號裁定意旨
    參照）；且按毒品危害防制條例第24條修正施行後所定之多
    元附條件緩起訴處分，並不限於「附命緩起訴」，且撤銷緩
    起訴處分後，亦應由檢察官依法繼續偵查或起訴，與修正前
    所定之「依法追訴」不同，則緩起訴處分之效力與曾受「觀
    察、勒戒或強制戒治」之處遇已無法等同視之（最高法院11
    0年度台上字第2096號判決意旨參照）；再按若被告於緩起
    訴期間未完成戒癮治療，經檢察官撤銷緩起訴處分，因不等
    同曾受觀察、勒戒之處遇，自應回復原緩起訴處分不存在之
    狀態，由檢察官依現行法規定為相關處分，不得逕行起訴（
    最高法院110年度台非字第98號判決意旨參照）。是倘被告
    因施用毒品案件，然前未經觀察、勒戒或強制戒治，或距最
    近1次觀察、勒戒或強制戒治執行完畢釋放已逾3年，其後雖
    經檢察官為附命緩起訴處分時，則無論被告有無履行完成「
    戒癮治療」，效力上均非等同觀察、勒戒或強制戒治之處遇
    ，此際，檢察官仍應依現行法規定為相關之裁量處分，以符
    「觀察、勒戒或強制戒治」及「附命緩起訴處分」雙軌制之
    立法政策，而不得逕行起訴或聲請簡易判決處刑；又刑事訴
    訟法第303條第1款規定，案件有起訴之程序違背規定之情形
    者，應諭知不受理之判決。
五、經查：被告前因施用毒品案件，經臺灣桃園地方法院以97年
    度毒聲字第396號裁定送勒戒處所施以觀察、勒戒後，嗣認
    無繼續施用毒品傾向，於97年7月14日執行完畢釋放，並經
    臺灣桃園地方檢察署檢察官以97年度毒偵字第860號為不起
    訴處分確定；被告復因施用毒品案件，經基隆地檢署檢察官
    以108年度毒偵字第1423號為附命戒癮治療之緩起訴處分，
    該案於108年12月19日確定，緩起訴期間自108年12月19日起
    至110年6月18日止，嗣因於緩起訴期間，違反刑事訴訟法第
    253條之2第1項第6、8款之應遵守或履行事項，經該署檢察
    官撤銷緩起訴處分，戒癮治療尚未完成等情，有本院被告前
    案紀錄表在卷可稽。故被告為本案施用第一、二級毒品犯行
    前，雖曾經檢察官為附命完成戒癮治療之緩起訴處分，惟嗣
    經依法撤銷，揆諸前揭裁判意旨，既已無從等同接受觀察、
    勒戒或強制戒治之效力，自不影響毒品危害防制條例第20條
    第3項起算3年之時點。從而，本案被告被訴於「109年2月5
    日上午某時許」施用第一、二級毒品各1次之犯行，距離被
    告上開最近1次送觀察、勒戒執行完畢釋放之97年7月14日，
    已逾3年，揆諸前揭說明，檢察官自應依修正後之毒品危害
    防制條例第20條第1項、第24條等規定，重啟處遇程序，針
    對個案具體審酌、裁量，此涉施用毒品者（被告）人身自由
    之剝奪及受多元處遇之選擇，攸關其權益，應認檢察官就被
    告本次施用第一、二級毒品犯行提起公訴之起訴程序屬違背
    規定，且無從補正，原審依法為公訴不受理之程序判決，核
    無違誤。檢察官上訴持被告於緩起訴期間未完成戒癮治療，
    已等同接受觀察勒戒，應依法起訴等語，指摘原判決不當，
    然上訴理由所引用之最高法院104年度第2次刑事庭會議決議
    ，係最高法院在毒品危害防制條例於109年7月15日修正施行
    前之見解，在毒品危害防制條例修正後，暨最高法院110年
    度台非字第98號判決及110年度台上字第2096號判決統一見
    解後，已無從繼續援引適用，故其上訴，為無理由，應予駁
    回，並不經言詞辯論為之。　　　　
據上論斷，應依刑事訴訟法第368條、第372條，判決如主文。
中　　華　　民　　國　　110 　年　　8 　　月　　31　　日
                  刑事第十九庭  審判長法　官  曾淑華
                                      法　官  李殷君
                                      法　官  陳文貴
以上正本證明與原本無異。
施用第一級毒品部分如不服本判決，應於收受送達後20日內向本
院提出上訴書狀，其未敘述上訴之理由者並得於提起上訴後20日
內向本院補提理由書（均須按他造當事人之人數附繕本）「切勿
逕送上級法院」。
其餘部分不得上訴。
                                      書記官  俞妙樺
中　　華　　民　　國　　110 　年　　8 　　月　　31　　日